【裁判字號】    99,審易,919
【裁判日期】    990401
【裁判案由】    詐欺
【裁判全文】
臺灣高雄地方法院刑事判決             99年度審易字第919號
公  訴  人  臺灣高雄地方法院檢察署檢察官
被      告  甲○○
上列被告因詐欺案件，經檢察官聲請以簡易判決處刑（98年度偵
字第27371 號），本院認不宜以簡易判決處刑，改依通常程序審
理後，判決如下：
    主  文
本件公訴不受理。
    理  由
一、原聲請簡易判決處刑意旨係以：被告甲○○為陳阿貞（已於
    97年8 月18日死亡）之子，陳阿貞死亡後，被告竟意圖為自
    己不法之所有，利用陳阿貞生前委託其保管台灣銀行股份有
    限公司（以下簡稱台灣銀行）000000000000號帳戶金融卡之
    機會，先後於97年8 月26日、97年9 月4 日、97年11月24日
    、97年12月2 日、97年12月4 日，在高雄市多處銀行自動櫃
    員機，以持台灣銀行未及註銷、失效之上開帳戶金融卡之不
    正方法，使台灣銀行陷於錯誤，誤以為各該次提領已取得全
    體繼承人之同意，而由自動付款設備取得應與其他繼承人即
    告訴人乙○○之子尤鈞毅、尤鈞儀與尤宛琳公同共有之存款
    計新臺幣（以同）12萬7460元（詳如附表），因認被告涉犯
    刑法第339 條之2 之不正利用自動付款設備詐欺罪嫌等語。
二、按告訴乃論之罪，告訴人應自得為告訴之人，知悉犯人之時
    起6 個月內為之；告訴乃論之罪，未經告訴或已逾告訴期間
    者，應諭知不受理之判決，刑事訴訟法第237 條第1 項、第
    303條第3款定有明文。
三、按於直系血親、配偶或同財共居親屬之間，犯本章之罪者，
    得免除其刑；前項親屬或其他5 親等內血親或3 親等內姻親
    之間，犯本章之罪者，須告訴乃論，刑法第324 條定有明文
    ，此項規定並為詐欺罪所準用，刑法第343 條亦有明文。經
    查：
（一）刑法第343 條親屬間詐欺罪，親屬關係之認定，應以行為
      人與被害人間之法律關係為斷，本罪之被害人包括被施用
      詐術者及財產或利益受損害者，在被施用詐術與財產或利
      益受損害者同屬一人時，即指被詐欺而交付財產或利益之
      人；在被施用詐術者與財產或利益受損害者非同屬一人時
      ，因本罪所保護之法益為財產法益，應以財產或利益直接
      受損害者與行為人間之關係為斷。查陳阿貞死亡後，被告
      未經陳阿貞之全體繼承人同意，持陳阿貞之金融卡由自動
      付款設備輸入正確之密碼後，取得全體繼承人前開帳戶內
      之款項，雖被告施用詐術之對象為台灣銀行，然其使用之
      金融卡既係真正，且係輸入正確之密碼提款（即被告並非
      持偽造之金融卡或輸入不正確之密碼而領得帳戶存款），
      是就該金融機構而言，被告係屬債權之準佔有人，雖被告
      未獲真正權利人即陳阿貞之全體繼承人之授權提款，然而
      債務人即該金融機構對之所為之給付，仍應依照民法第31
      1 條第2 款之規定，對於真正權利人即告訴人發生清償之
      效力（最高法院68年度第6 次民事庭庭推總會議決議三之
      意旨可資參照）。因此，揆諸上開意旨，本件之被害人係
      財產或利益直接受到損害之全體繼承人，而非台灣銀行。
（二）次查，被告與陳阿貞為母子關係、與尤俊猛為兄弟關係，
      尤宛琳、尤鈞毅、尤鈞儀3 人係尤俊猛之子女，是被告與
      尤宛琳3 人為3 親等旁系血親關係，而陳阿貞於97年8 月
      18日死亡時，尤俊猛已於93年11月24日死亡等情，有戶籍
      謄本、個人戶籍資料查詢結果在卷可稽，尤俊猛原係陳阿
      貞之繼承人，因其於陳阿貞之繼承發生開始前已死亡，自
      應由其直系血親卑親屬即尤宛琳3 人，依民法第1140條規
      定代位繼承尤俊猛之應繼分，是尤宛琳3 人為本件被害人
      無訛。而告訴人雖為尤俊猛之配偶，與被告係2 親等旁系
      姻親關係，但其既非陳阿貞之民法第1138條之遺產繼承人
      ，亦非上開所定之代位繼承人，自非本件遺產之繼承人，
      難認係本件之被害人，惟因告訴人係被害人尤鈞毅、尤鈞
      儀之法定代理人，依刑事訴訟法第233 條第1 項規定，自
      得獨立告訴；至本件被害人尤宛琳之法定代理人為郭秋桂
      ，告訴人與尤宛琳復無收養關係，有全戶戶籍資料查詢結
      果可佐，告訴人自不得就尤宛琳部分獨立告訴，附此敘明
      。是本件被告涉犯刑法第339 條之2 之不正利用自動付款
      設備詐欺罪，依上開規定，須上述被害人提出告訴或法定
      代理人獨立告訴，追訴條件始為充足。惟查，本件告訴人
      已於97年12月9 日知悉被告上開犯行，業據其於偵訊時供
      承在卷，其於98年9 月10日向臺灣高雄地方法院檢察署提
      出告訴，復有該署收案戳章1 紙在卷足憑，足見本件告訴
      人對被告上開犯行所提之獨立刑事告訴，已逾法定6 個月
      之告訴期間，揆諸前開說明，爰不經言詞辯論，逕為諭知
      不受理之判決。
中    華    民    國    99    年    4     月    1     日
                  刑事第三庭  審判長  法  官  黃宗揚
                                      法  官  陳俊宏
                                      法  官  饒志民
附表：
┌─┬──────────┬─────────────┐
│  │    時間            │     提領金額             │
├─┼──────────┼─────────────┤
│1 │97年8月26日         │     9,206元              │
├─┼──────────┼─────────────┤
│2 │97年9月4日          │     20,006元             │
├─┼──────────┼─────────────┤
│3 │97年9月4日          │     9,706元              │
├─┼──────────┼─────────────┤
│4 │97年11月24日        │     4,006元              │
├─┼──────────┼─────────────┤
│5 │97年11月24日        │     20,006元             │
├─┼──────────┼─────────────┤
│6 │97年11月24日        │     20,006元             │
├─┼──────────┼─────────────┤
│7 │97年11月24日        │     15,006元             │
├─┼──────────┼─────────────┤
│8 │97年12月2日         │     506元                │
├─┼──────────┼─────────────┤
│9 │97年12月4日         │     20,006元             │
├─┼──────────┼─────────────┤
│10│97年12月4日         │     9,006元              │
└─┴──────────┴─────────────┘
以上正本，係照原本作成，證明與原本無異。
如不服本判決應於收受本判決後10日內向本院提出上訴書狀，並
應敘述具體理由，如未敘述上訴理由者，應於上訴期間屆滿後20
日內補提理由書狀於本院（均須按他造當事人之人數附繕本）「
切勿逕送上級法院」。
中    華    民    國    99    年    4     月    1     日
                                書記官  蕭永同

司法院資訊處製作；財團法人民間司法改革基金會備份。
